【裁判字號】    97,消債更,1002
【裁判日期】    971006
【裁判案由】    聲請更生程序
【裁判全文】
臺灣高雄地方法院民事裁定          97年度消債更字第1002號
聲  請  人
即  債務人  甲○○
                        關懷協會
上列當事人因消費者債務清理事件聲請更生，本院裁定如下：
    主  文
聲請人即債務人甲○○自中華民國九十七年十月六日下午五時起
開始更生程序。
命司法事務官進行本件更生程序。
    理  由
一、聲請意旨略以：聲請人即債務人甲○○積欠台新國際商業銀
    行股份有限公司（下稱台新銀行）等債權人共計新臺幣（下
    同）2,048,721 元，因繳款困難而於民國95年8 月15日，依
    金融主管機關協調成立之中華民國銀行公會會員辦理消費金
    融案件無擔保債務協商機制與台新銀行等債權人達成協議，
    同意自95年9 月起，分120 期，利率3.88% 之方式償還，每
    月應償還金額為20,626元。然因聲請人與配偶共同經營安豐
    藥局，每月收入僅35,000元左右，於支出聲請人必要之生活
    費用及扶養費用後，本已不足繳納依上開協商條件之20,626
    元，惟有商請友人資助以維生活，但繳納數期款項後，已無
    人願再資助，聲請人不得已只有毀諾，是聲請人未依前開還
    款協議繼續履行，乃不可歸責於聲請人之事由所致，爰聲請
    准予裁定更生等語。
二、按消費者債務清理條例（下稱本條例）所稱消費者，指五年
    內未從事營業活動或從事小規模營業活動之自然人。前項小
    規模營業指營業額平均每月新臺幣二十萬元以下者，本條例
    第2 條第1 、2 項分別定有明文。次按債務人不能清償債務
    或有不能清償之虞，且無擔保或無優先權之債務總額未逾1,
    200 萬元者，於法院裁定開始清算程序或宣告破產前，得向
    法院聲請更生，該條例第3 條、第42條第1 項亦有明文。另
    債務人與金融機構協商成立者，不得聲請更生或清算，但因
    不可歸責於己之事由，致履行顯有重大困難者，不在此限；
    本條例施行前，債務人依金融主管機關協調成立之中華民國
    銀行公會會員辦理消費金融案件無擔保債務協商機制與金融
    機構成立之協商，準用前項之規定，亦為前開條例第151 條
    第5 項、第6 項所明文規定。
三、經查：
  (一)聲請人主張其與配偶共同經營安豐藥局，而該藥局於95年3
    月營業稅繳納之金額為274 元、95年4 至6 月繳納之金額為
    2,835 元、95年7 至9 月繳納之金額為2,646 元（95年9 月
    後則註銷營業登記），依此計算聲請人所經營之安豐藥局於
    95年3 至9 月，7 個月間，平均每月營業額僅63,944元（計
    算式：【274 元＋2,835 元＋2, 646元】×100 【稅率為1%
    ，反推營業額則應乘以100 】÷7 個月＝63,944.44 元，四
    捨五入），有財政部臺灣省南區國稅局高雄縣分局營業稅繳
    納證明、營業稅查定課徵核定稅額繳款書各1 紙在卷可稽（
    見本院卷第112 至113 頁），顯未逾營業額平均每月新臺幣
    20萬元之限制，是聲請人符合本條例第2 條第1 、2 項從事
    小規模營業活動自然人之消費者規定，合先敘明。
  (二)聲請人因積欠台新銀行等債權人共計2,048,721 元，聲請人
    並曾於95年8 月15日，依金融主管機關協調成立之中華民國
    銀行公會會員辦理消費金融案件無擔保債務協商機制與債權
    人達成協議，同意自95年9 月起，分120 期，利率3.88 %之
    方式償還，聲請人每月應償還金額為20,626元，而聲請人現
    已毀諾未依協議繼續履行分期償還等節，為聲請人所自承（
    見本院卷第12頁），並有債權人清冊、協議書、無擔保債務
    還款計劃各1 份在卷可稽（見本院卷第8-10頁、第53頁、第
    54-55 頁）。聲請人除工作收入外，僅持有萬巒鄉○○段40
    5 號土地60分之1 ，現值金額為38,220元外，並無其他財產
    ，此有聲請人95年至96年度綜合所得稅各類所得資料清單、
    財產歸屬資料清單、土地登記謄本各1 件附卷可參（見本院
    卷第17至20頁），是聲請人並雖有財產可供清償聲請人現有
    之債務，惟顯然不能完全清償，自符本條例第3 條所定聲請
    更生之要件。
  (三)另聲請人與其子黃文哲、黃文瑜住所地均在臺灣省高雄大寮
    鄉○○村○○路2 號，而黃文哲、黃文瑜均無任何財產及工
    作收入，此有戶籍謄本、黃文哲及黃文瑜之財產查詢清單、
    95及96年度綜稅所得資料查詢單、聲請人96年度綜合所得稅
    各類所得資料清單各1 份在卷可佐（見本院卷第91至93頁、
    第98至103 頁）。又聲請人主張其與配偶共同經營安豐藥局
    ，每月收入僅35,000元左右，而依聲請人95年至96年度綜合
    所得稅各類所得資料清單所示，其於95年度之收入僅3,000
    元、96年度之收入僅1,500 元，均遠低於聲請人所主張每月
    收入為35,000元之金額，故本院認聲請人此部分之主張應屬
    真實，而堪採認。再者，就聲請人之子黃文哲、黃文瑜，依
    法應負扶養義務者除聲請人外，尚有其配偶謝雪惠，有戶籍
    謄本、家族系統表各1 件可佐（詳卷第91至92頁、第80頁）
    ，而以聲請人及其2 子居住之高雄縣，依內政部社會司97年
    度台灣省每人每月之最低生活標準9,829 元為標準，聲請人
    每月應負擔之扶養費為9,829 元（計算式：【9,829 元×2
    人】÷2 人＝9,829 元），另依上開標準應認聲請人每月最
    低生活費亦為9,829 元，可知聲請人每月最低之必要生活費
    用及扶養費用應為19,658元（計算式：9,829 元＋9,829 元
    ＝19,658元）。是以，聲請人96年度每月平均收入35,000元
    扣除原協商金額20,626元，僅餘14,374元（計算式：35,000
    元－19,658元＝14,374元），顯不足以支應聲請人每月最低
    之必要生活費用及扶養費用，則聲請人未能依還款協議履行
    ，自難歸責於聲請人。否則，強令聲請人繼續依協議還款，
    勢必排擠聲請人每月所需之生活必要支出，並惡化聲請人之
    經濟狀況至絕境，自有違消費者債務清理條例之立法目的，
    本院因而認聲請人可不受前開還款協議之拘束，而得向本院
    聲請更生。
四、次按，「法院開始更生程序之裁定，應載明其年、月、日、
    時，並即時發生效力」、「法院裁定開始更生或清算程序後
    ，得命司法事務官進行更生或清算程序，必要時得選任律師
    、會計師或其他適當之自然人或法人一人為監督人或管理人
    」，本條例第45條第1 項、第16條第1 項分別定有明文。查
    ，聲請人積欠上開無擔保債務，未達1,200 萬元，而以聲請
    人之微薄收入及資產價值甚徵之情況，顯不能完全清償債務
    ，已如前述，此外，查無聲請人有消費者債務清理條例第46
    條各款所定駁回更生聲請之事由存在，此有臺灣高等法院被
    告前案紀錄表1 份在卷可查（見本院卷第121 頁）。是聲請
    人聲請更生，即屬有據，應予准許，並依上開規定命司法事
    務官進行本件更生程式。
五、依消費者債務清理條例第11條第1 項、第45條第1 項、第16
    條第1 項，裁定如主文。
中    華    民    國    97    年    10    月    6     日
                  民事第六庭  法  官  李育信
上為正本係照原本作成。
本件不得抗告。
本裁定已於97年10月6日下午5時公告。
中    華    民    國    97    年    10    月    6     日
                              書記官  林玉珊


司法院資訊處製作；財團法人民間司法改革基金會備份。
